最高法院刑事判決　　　　　　　　　九十六年度台非字第八號
上　訴　人　最高法院檢察署檢察總長
被　　　告　甲○○
上列上訴人因被告過失致人於死案件，對於台灣高等法院中華民
國九十五年三月十六日第二審確定判決（九十四年度交上易字第
二０八號，起訴案號：台灣台北地方法院檢察署九十三年度偵字
第一二一二五號、第一六二七四號、第二０六二五號），認為違
法，提起非常上訴，本院判決如下：
    主  文
上訴駁回。
    理  由
非常上訴理由稱：「一、按判決不適用法則或適用法則不當者，
為違背法令，刑事訴訟法第三百七十八條定有明文。本件原判決
撤銷第一審諭知被告甲○○無罪之判決，改判論處被告過失致人
於死罪刑六月。認定：『被告甲○○為實際管領車牌號碼五Ｈ－
四二六三號自用小客車之人，明知被告蔡國偉並未取得駕駛執照
，且罹有小兒麻痺症，無法正常駕駛車輛，竟不顧行車安全，將
車輛交由蔡國偉駕駛，復未注意督導，致蔡國偉於民國九十三年
六月十日下午十時二十分許，駕駛其所管領之前揭自用小客車，
致發生前揭交通事故，造成黃政強受有前揭傷害及陳貞宇死亡之
結果』等情（原判決第二頁一三至一八行）。係以『依被告未質
疑且為證明事實所需之警詢，可視為同意作為證據，而有證據能
力（刑事訴訟法第一百五十九條之二、第一百五十九條之五）』
稽之被告蔡國偉於警詢已坦認上述肇事車輛，『係向被告甲○○
所商借，甲○○知道我只有汽車學習駕照，因為我有告訴他之事
實（見偵一六二七四號卷第七四頁）』，為唯一之證據。並以『
被告蔡國偉亦不否認該警詢筆錄確係依其供述記載之情（見原一
審卷第七二頁反面），則衡諸被告蔡國偉於警詢時較少衡量利害
關係，較不易受他人影響、不易編織之情形下，其警詢時所言自
較為可採（原判決第五頁第九至一七行）』。為其認定事實之主
要論據（即案重初供之原則）。惟查：被告或共犯之自白，不得
作為有罪判決之唯一證據，仍應調查其他必要之證據，以察其是
否與事實相符，刑事訴訟法第一百五十六條第二項定有明文。本
件被告甲○○自檢察官偵查、歷審審判中，均堅決否認與蔡國偉
有共同過失致人於死之犯行，辯稱：於九十三年六月十日當天肇
事前，並無將該車輛再借予蔡國偉無照駕駛，係蔡國偉未經伊同
意，擅自取去『放在客廳茶几上』之車鑰匙駕車外出等語。而共
同被告蔡國偉亦均經具結證稱：肇事當時其所駕駛之車輛，事先
並無向甲○○借用，而係趁甲○○在另一房間內與人打牌時，不
想打擾他，而自行『在客廳茶几上』拿取車鑰匙開走該車去接友
人等語。而其他有關告訴人黃政強之指訴、共同被告蔡國偉之部
分自白及台北市○○○○○道路交通事故現場圖（偵一六二七四
號卷第九二頁）、談話紀錄表、調查報告表、道路交通事故補充
資料表（偵一六二七四號卷第九四至一０一頁）、交通大隊交通
事故分析研判表（偵一六二七四號卷第五頁）、現場及車損照片
三八幀（偵一六二七四號卷第一一、一０二至一二０頁）、車籍
作業系統查詢認可資料（偵一六二七四號卷第一二一至一二二頁
）、台北市車輛行車事故委員會九十三年十月六日北鑑審字第09
330308100 號函及所附之鑑定意見書（偵一六二七四號卷第一三
九至一四二頁）、台北市政府交通局九十三年十二月十六日北市
交五字第09335292200 號函及所附覆議鑑定意見書各一份（偵一
二一二五號卷第五一至五四頁）、告訴人黃政強全身多處擦傷，
而搭載之陳貞宇頭部外傷、顱內出血及急性硬腦膜下出血，經送
台大醫院於九十三年六月十五日下午一時四十四分許不治死亡等
之台大醫院診斷證明書二紙（偵一六二七四號卷第六至七頁）、
出院病歷摘要（偵一六二七四號卷第一二至六七頁）及台灣台北
地方法院檢察署驗斷書、同署相驗屍體證明書、相驗勘驗筆錄（
相卷第二九、三二、三四至三八頁）等證據。均無從證明被告甲
○○確有於九十三年六月十日下午肇事前將系爭車輛交由共同被
告蔡國偉無照駕駛之犯意或犯行。即經綜合共同被告蔡國偉於偵
查、審判中之自白、上述告訴人黃政強之證詞及上開交通事故現
場圖等全案卷內有關之直接、間接證據，本於推理作用，亦僅能
證明共同被告蔡國偉本人有過失致人於死傷之犯行，但顯然與被
告甲○○是否確與蔡國偉具有共同過失致人於死之犯意或犯行無
關。綜上，遍查本案全案卷證，僅共同被告蔡國偉肇事後於九十
三年六月十一日凌晨二時三十分警詢時所為之陳述：『我是今（
九十三）年四月底，在台北市○○○路（正確地址不詳）向車主
吳宜和（身分證Ｚ000000000）商借，他知道我只有汽車學習駕照
，因為我有告訴他，但他有交代如果要駕駛，一定要有駕照的人
在旁邊才可以』等語（見九十三年度偵字第一六二七四號偵查卷
第七四頁一一至一四行）與被告之犯罪事實稍有關聯。但查，上
開陳述，與其於第一審審判中具結證述：伊自九十三年三、四月
間，向甲○○借車，借車期間有二次違規停車被拖吊，有過刮痕
，甲○○因此將該車收回等語（見原判決第六頁五至十行或一審
卷第六九頁背面至七五頁），有借用車輛之時間及出借人（吳宜
和之身分證號碼與被告之號碼不同）不符之瑕疵，充其量，至多
亦僅能證明至九十三年四月底以前，被告或有將該車借予蔡國偉
駕駛之事實外，並無其他積極證據足以證明被告於九十三年六月
十日肇事當日，有再將該車交由蔡國偉無照駕駛之事實。又借用
車輛之行為，並無慣行性，自不得以推測或擬制之方法，認定被
告係自九十三年四月間，將該車借予蔡國偉後，同意繼續使用至
肇事當時或既有九十三年四月間借車之事，進而推斷必有九十三
年六月十日借車之事實（原判決事實欄，亦無借車犯罪時間、地
點之記載）。則原審撤銷一審無罪，改判被告有罪之判決，即僅
以共犯（共同被告）蔡國偉於審判外之部分自白（原判決係將借
車之時間去除，僅摘取中間片段部分之陳述），作為有罪判決之
唯一證據，依上開說明，其判決之採證即有違刑事訴訟法第一百
五十六條第二項、第一百五十四條第二項證據法則之規定，而有
判決不適用法則之違背法令。二、案經確定，且於被告不利。爰
依刑事訴訟法第四百四十一條、第四百四十三條提起非常上訴，
以資糾正並救濟。」等語。
本院按非常上訴，旨在糾正法律上之錯誤，藉以統一法令之適用
，不涉及事實問題。故非常上訴審，應以原判決所確認之事實為
基礎，以判斷其適用法律有無違誤。而證據之取捨及證據證明力
如何，均屬事實審法院得自由裁量、判斷之職權，苟其此項裁量
、判斷，並不悖乎通常一般之人日常生活經驗之定則或論理法則
，又於判決內論敘其何以作此判斷之心證理由者，即不得任意指
摘其為違法。倘非常上訴理由係對卷內同一證據資料之證明力持
與原判決相異之評價，而憑持己見漫指原判決認定事實不當，即
係對於事實審法院證據取捨裁量權行使之當否所為之任意指摘，
自與非常上訴係在統一法令適用之本旨有違。本件原確定判決關
於被告甲○○部分係認定：被告為實際管領車牌號碼五Ｈ－四二
六三號自用小客車之人，明知共同被告蔡國偉並未取得駕駛執照
，且罹有小兒麻痺症，無法正常駕駛車輛，竟不顧行車安全，將
車輛交由蔡國偉駕駛，復未注意督導，致蔡國偉於九十三年六月
十日下午十時二十分許，駕駛被告所管領之前揭自用小客車，行
經台北市○○路二三七巷十弄無號誌路口時，未減速慢行，見黃
政強騎重型機車搭載陳貞宇駛近路口，原欲踩煞車減速，惟因未
取得合格駕駛執照車輛操作技術不熟練，竟誤踩油門，使所駕車
輛失控快速衝撞黃政強所騎乘機車右側車身，致黃政強受有右膝
、右踝、左手肘、右手肘等全身多處擦傷，陳貞宇則受有頭部外
傷、顱內出血及急性硬腦膜下出血，經送國立台灣大學醫學院附
設醫院於同年月十五日死亡，案經被害人陳貞宇之父陳文雄、黃
政強告訴等情。已詳予敘明所憑之證據及認定之理由。對於被告
堅詞否認有何過失致人於死犯行，所辯：蔡國偉在肇事當時，所
駕駛伊管領之上揭自用小客車，係蔡國偉未經伊同意即自行取用
車鑰匙駕車外出，亦不知蔡國偉並未取得駕駛執照，伊無過失云
云；及蔡國偉在第一審及原審附合被告之辯解所稱：肇事當時其
所駕上述車輛，並非向被告借用，而係自行拿取鑰匙開走的云云
，何以係臨訟勾串、意圖卸責之詞，委無足採，亦已依據卷內資
料予以指駁，並說明其證據取捨及判斷之理由。經核並無違誤。
原判決復於理由內說明，被告確實知悉蔡國偉無駕駛執照一節，
業據蔡國偉於第一審結證：九十三年三月底四月初，我跟甲○○
借車的時候說我沒有駕照等語（見第一審卷第七十頁），被告於
第一審亦自承：蔡國偉有向伊表示有學習駕照，知道蔡國偉參加
駕訓班，表示蔡國偉並沒有駕照，肇事車輛即車牌號碼五Ｈ－四
二六三號自小客車係由伊保管等情（見第一審九十四年六月十六
日審判筆錄）甚詳。復依蔡國偉於偵查中供稱：（檢察官問：案
發當天，你如何取得車鑰匙？）我有跟他講過我要考路考，要跟
他借車，所以我就先拿了，去接我朋友（見第一六二七四號偵查
卷第一五四頁）；於第一審再結證稱：我跟甲○○講說要考路考
要跟甲○○借車，甲○○有答應（見第一審卷第七三頁）；及本
件車禍發生時，肇事車輛即被告保管之五Ｈ－四二六三號自小客
車確係由蔡國偉駕駛各情等相關證據，認定被告有本件犯行，並
非僅依蔡國偉於警詢時之陳述作為被告有罪判決之唯一證據，核
無違背證據法則或判決不適用法則之違背法令。非常上訴意旨所
指各節，與原確定判決所認定之事實不相符合，徒憑己意指摘原
確定判決違背法令云云，揆之首開說明，難認為有理由，應予駁
回。
據上論結，應依刑事訴訟法第四百四十六條，判決如主文。
中　　華　　民　　國　九十六　年　  一 　 月 　十二 　日
                      最高法院刑事第十庭
                          審判長法官  洪　清　江
                                法官  石　木　欽
                                法官  李　伯　道
                                法官  林　勤　純
                                法官  陳　晴　教
      本件正本證明與原本無異
                                      書  記  官
中　　華　　民　　國　九十六　年    一　  月  二十四　日
                                                    Ｍ
